【裁判字號】    90,上訴,467
【裁判日期】    900215
【裁判案由】    偽造文書等
【裁判全文】
臺灣高等法院高雄分院刑事判決                      九十年度上訴字第四六七號
    上 訴 人
    即自訴人    甲○○○股份有限公司
    代 表 人    丙○○
    被    告    乙○○
右上訴人因被告偽造文書等案件，不服臺灣高雄地方法院八十九年度自字第六○四號
中華民國九十年二月十五日第一審判決，提起上訴，本院判決如左：
      主      文
上訴駁回。
      理      由
一、自訴意旨略以：被告乙○○為建準電機工業股份有限公司（下稱建準公司）之負
    責人，明知建準公司與甲○○○股份有限公司（下稱協禧公司）於民國八十九年
    三月七日因專利訴訟事件在美國加州簽訂協議備忘錄，並經美國仲裁人提出之補
    充執行命令載明「雙方皆無承認任何責任」，且自訴人應支付建準公司美金（下
    同）十萬元係補償金。詎自訴人於八十九年五月四日電匯建準公司十萬元後，被
    告竟在統一發票上之品名，記載上開款項為「美國專利訴訟案『侵權賠償金』、
    案號：NO.98—10484RAP(BQRx)(建準專利NO.5,582, 506及5,699,854)」等字，
    並將該統一發票行使交給自訴人；又被告應已在其公司內部會計簿冊之收入傳票
    中記載「侵權賠償金」，應已動搖該公司會計帳目之正確性。因認被告乙○○涉
    犯刑法第二百十六條、第二百十五條之行使業務上登載不實文書罪、商業會計法
    第七十一條第二款之填製不實會計憑證罪嫌。
二、按犯罪之被害人得提起自訴，刑事訴訟法第三百十九條第一項固定有明文，惟此
    之被害人係指犯罪之直接被害人而言。如非犯罪之直接被害人而提起自訴，依法
    即有未合。又犯罪事實之一部提起自訴者，他部雖不得自訴亦以得提起自訴論。
    但不得提起自訴部分係較重之罪者，不在此限，同法第三百十九條第二項，亦著
    有規定。
三、本件自訴人以被告乙○○明知自訴人所交付被告公司之美金十萬元，係『補償金
    』，並非『賠償金』，詎被告乙○○竟在統一發票上，記載上開款項為美國專利
    訴訟案『侵權賠償金』，被告乙○○並應已在其公司內部會計簿冊之收入傳票中
    記載『侵權賠償金』，應已動搖該公司會計帳目之正確性，而認被告乙○○涉犯
    刑法第二百十六條、第二百十五條之行使業務登載不實文書罪嫌，及商業會計法
    第七十一條第二款之填製不實會計憑證罪嫌。經查：刑法第二百十六條、第二百
    十五條之行使業務登載不實文書之罪，為最重本刑為三年以下有期徒刑之罪，而
    商業會計法第七十一條第二款之填製不實會計憑證之罪，為最重本刑為五年以下
    有期徒刑之罪，商業會計法第七十一條之罪刑較刑法第二百十六條、第二百十五
    條之罪刑為重。又商業會計法第七十一條第二款之填製不實會計憑證罪，係以國
    家稅收法益為保護客體，私人似無由成為該罪之直接被害人，此部分（違反商業
    會計法部分）應不得提起自訴，故縱使行使業務登載不實文書部分，自訴人是被
    行使對象，惟該較重之違反商業會計法部分，既不得提起訴自訴，則依前述刑事
    訴訟法第三百十九條第二項規定，較輕之刑法第二百十六條、第二百十五條之罪
    部分，亦不得提起自訴，其不得提起自訴而提起者，自應諭知不受理之判決。
三、原審適用刑事訴訟法第三百四十三條、第三百三十四條、第三百零七條規定，不
    經言詞辯論諭知不受理之判決，經核並無違誤，上訴意旨認本件可提起自訴，非
    有理由，其上訴應予駁回，並不經言詞辯論而為之。
據上論結，應依刑事訴訟法第三百七十二條、第三百六十八條，判決如主文。
中    華    民    國      九十      年       三       月      三十      日
                              臺灣高等法院高雄分院刑事第八庭
                                  審判長法官  郭雅美
                                        法官  莊飛宗
                                        法官  張盛喜
右正本證明與原本無異。
如不服本判決，應於判決送達後十日內向本院提出上訴狀，其未述理由者並應於提
出上訴狀後十日內向本院補提理由書（應附繕本)。
                                      書記官  魏文常
中    華    民    國      九十      年       四       月        三      日
                                                                        Ｑ


司法院資訊處製作；財團法人民間司法改革基金會備份。
